【裁判字號】    89,上,97
【裁判日期】    890829
【裁判案由】    塗銷所有權移轉登記
【裁判全文】
臺灣高等法院民事判決  八十九年度上字第九十七號
      上  訴  人  乙○○
                              .
                  甲○○      .
      右  二  人
      共      同
      訴訟代理人  黃文玲律師
      複  代理人  陳忠儀律師
                  李美寬律師
      被  上訴人  台北國際商業銀行股份有限公司  設台北市○○○路○段卅六號
      法定代理人  游國治      .
      訴訟代理人  林世宏      .
右當事人間塗銷所有權移轉登記事件，上訴人對於中華民國八十八年十月二十八日臺
灣板橋地方法院八十八年度訴字第一五五七號第一審判決提起上訴，本院判決如左：
    主    文
上訴駁回。
第二審訴訟費用由上訴人負擔。
    事    實
甲、上訴人方面：
一、聲明：
  (一)原判決不利於上訴人部分廢棄。
  (二)右廢棄部分被上訴人在第一審之訴駁回。
二、陳述：與原判決記載者相同予以引用外，補陳略稱：
  (一)乙○○並無擔任唐肯企業有限公司（下稱唐肯公司）連帶保證人之意思，雙方意
    思未合致，系爭連帶保證契約並未成立。
  (二)系爭連帶保證契約，雖在消費者保護法施行前簽訂，但違反民法之誠信原則，及
    違反消費者保護法之規定，應為無效。
  (三)乙○○已通知被上訴人終止保證契約，並於八十四年七月間取得清償證明，且塗
    銷抵押權登記，對嗣後發生之債務，自無須負責。
  (四)乙○○另覓呂正彬、呂麗珍二名保證人係為終止系爭保證契約，經被上訴人同意
    退保，由唐肯公司之額度仍未增加可知，唐肯公司係為免除乙○○連帶責任而增
    加保證人。
  (五)被上訴人提出之八十四年七月十四日查詢單中所載「主債務人為唐肯公司，保證
    人為呂政義、陳陶」，堪見被上訴人除同意乙○○塗銷抵押權登記外，並同意免
    除其連帶保證責任。
  (六)被上訴人並未徵求乙○○同意，擅自增加呂麗珍、呂正彬為連帶保證人，該連帶
    保證契約有無效之原因，乙○○自無庸就事後之債務負連帶保證責任。
  (七)上訴人間之移轉如附表一不動產（下稱系爭不動產），係有償並非贈與，且由甲
    ○○代匯款新台幣（以下同）二百萬元，已消極減少乙○○之債務，乙○○將系
    爭不動產移轉予甲○○，並無減少乙○○之資力，自不合民法第二百四十四條情
    形。
三、證據：與原判決記載者相同予以引用外，另提出土地及建物登記簿謄本影本乙份
    、開發信用狀約定書影本乙份、保證書影本乙份、戶藉謄本影本乙份（依序見本
    院卷第五十六頁至七十三頁）、八十四年七月十四日查詢單、唐肯公司外匯額度
    變化表、不動產調查報告書（見本院卷第一六三頁至第一六五頁）等件影本為證
    。
乙、被上訴人方面：
一、聲明：上訴駁回。
二、陳述：與原判決記載者相同予以引用外，補陳略稱：
  (一)乙○○就保證書之金額、日期原為空白應負舉證之責。
  (二)葉麗以匯款二百萬元予唐肯公司，是否為借貨無從得知，亦無法證明此為乙○○
    、甲○○間買賣房屋之價金。
  (三)葉麗以對本案系爭不動產若塗銷所有權移轉登記之後果知其利害關係，卻無法說
    明何以會在八十八年四月移轉不動產？目的為何？
  (四)乙○○請求唐肯公司等六人清償務事件業經台灣台北地方法院八十八年度重訴字
    第二０九四號判決在案，乙○○對保證書上簽名蓋章之真實並無爭執。
三、證據：與原判決記載者相同予以引用外，另提出台灣台北地方法院八十八年重訴
    字第二０九四號判決影本乙份（見本院卷第一四０頁至一四三頁）、台灣板橋地
    方法院八十八年度訴字第一五五七號判決影本乙份（見本院卷第一四四頁至一四
    九頁）、乙○○塗銷抵押權批覆書影本乙份（見本院卷第一五０頁至一五三頁）
    、唐肯公司授信申請書影本貳份（見本院卷第一五四頁至一五五頁）為證。
    理    由
一、被上訴人主張：訴外人唐肯公司於八十二年四月二十一日，邀集呂政義、陳陶、
    乙○○為連帶保證人，簽立保證書，約定就唐肯公司現在、未來對被上訴人負之
    借款、票據、保證、損害賠償及其他一切債務以三千萬元為限，保證人願與其餘
    債務人連帶負全部給付責任，嗣唐肯公司並與伊簽立開發信用狀約定契約，並依
    約於附表二所示之開狀日期後代為墊款，金額合計為美金十九萬九千八百八十六
    元四角二分，惟唐肯公司並未依約清償上開債務，乙○○就原為其所有之系爭不
    動產於八十八年四月二十七日贈與另一上訴人即其配偶甲○○，並於同年五月六
    日完成移轉登記，乙○○之上開贈與有害於伊上開墊款債權，爰依民法第二四四
    條第一項規定，請求判決上訴人間就系爭之不動產於八十八年四月二十七日所為
    之贈與行為應予撤銷；甲○○就前項不動產以贈與原因向板橋地政事務所於登記
    日期八十八年五月六日所為之所有權移轉登記應予塗銷並回復原狀移轉所有權登
    記於原所有人即乙○○（原審除駁回甲○○應移轉所有權登記與乙○○部分外；
    其餘均准被上訴人之請求，被上訴人就其敗訴部分，並未聲明不服）。
二、上訴人等則以：乙○○係以其所有如附表一之不動產，作為唐肯公司借款之抵押
    擔保，並非為連帶保證人，八十二年四月二十一日與被上訴人訂約時，被上訴人
    之職員並未告知係擔任連帶保證人，僅要求乙○○於金額、日期均空白之保證書
    上簽名，該擔保之抵押權並已於八十四年七月間塗銷；八十六年間乙○○經告知
    為唐肯公司之連帶保證人後，即由唐肯公司之負責人呂政義另覓訴外人呂正彬、
    呂麗珍為連帶保證人，取代乙○○，乙○○已非連帶保證人，與被上訴人間即無
    債權債務存在；另乙○○、甲○○間就系爭不動產所為之移轉並非贈與而係有償
    行為；況乙○○與被上訴人間已無債權債務存在，自無詐害被上訴人債權等語，
    資為抗辯。
三、被上訴人主張：唐肯公司以乙○○為連帶保證人，於八十二年四月二十一日簽立
    連帶保證書，向被上訴人申請開發信用狀，被上訴人已代唐肯公司墊款美金十九
    萬九千八百八十六元四角二分，唐肯公司並未依約清償，而乙○○就原為其所有
    之系爭不動產以贈與為原因，移轉登記予甲○○，業據被上訴人提出公司執照、
    變更登記事項、保證書、開發信用狀約定書影本各一件，與開發信用狀申請書影
    本四件、放款通知書影本四件、土地及建物謄本三件等在卷可按。上訴人等二人
    對於乙○○在八十二年四月二十一日之保證書上簽名、被上訴人代唐肯公司墊款
    美金十九萬九千八百八十六元，唐肯公司並未清償債務及乙○○於八十八年五月
    二十六日將系爭不動產以贈與為原因，移轉登記予甲○○等事實，亦不爭執，但
    否認乙○○曾擔任唐肯公司之連帶保證人及辯稱上開不動產移轉登記之原因雖為
    贈與，惟實係有償行為。
四、本件應審究者為：(一)乙○○是否為唐肯公司積欠被上訴人債務之連帶保證人，或
    僅提供系爭房地為物上擔保而已？(二)系爭不動產塗銷抵押權時，連帶保證契約是
    否業已終止。(三)被上訴人同意呂正彬、呂麗珍為連帶保證人時，是否已免除乙○
    ○連帶保證人之責任。(四)系爭保證契約是否違反消費者保護法而無效。(五)乙○○
    移轉系爭不動產所有權登記與甲○○所有，是否詐害被上訴人之債權。茲分述如
    下：
五、乙○○是否為唐肯公司積欠被上訴人債務之連帶保證人，或僅提供系爭房地為物
    上擔保而已？
    本件乙○○雖抗辯其僅提供系爭不動產為唐肯公司借款之擔保，並非為唐肯公司
    之連帶保證人，且其於簽立保證書時金額及債務人均空白，對保人並未告知為連
    帶債務人，並舉唐肯公司負責人呂政義為證。惟查：
  (一)系爭保證書係約定就唐肯公司現在、未來對被上訴人負之借款、票據、保證、損
    害賠償及其他一切債務以三千萬元為限，保證人願與其餘債務人連帶負全部給付
    責任之概括性保證，乙○○就系爭書上之簽名及印文之真正，均不爭執，依民事
    訴訟法第三百五十八條規定，該保證書推定為真正，自有形式之證據力。
  (二)被上訴人之職員留志勇於對保時已依規定告知保證書內容等情，業據證人留志勇
    於被上訴人另案請求乙○○清償債務之台灣台北地方法院八十八年度重訴字第二
    ０九四號案時證述在卷，有台灣台北地方法院八十八年度重訴字第二０九四號判
    決書附卷可按（見本院卷第九十四頁），證人於對保時既已告知保證書之內容，
    乙○○縱不識字，亦應已知悉其為連帶保證人，其知悉後仍於保證書上簽名，自
    有擔任連帶保證人之意灼明。
  (三)系爭保證書開宗明義即載明「連帶保證人」，並無片言隻字提及抵押權擔保，有
    系爭保證書附卷可按，而對保時呂政義陪同前往，亦據證人留志勇、呂政義於前
    揭台灣台北地方法院另案審理時證述在卷，苟乙○○僅為物上擔保人，則呂政義
    既於對保時在場，且知悉保證書之內容為連帶保證人，與其及乙○○之原意未符
    ，衡諸常情，其在場當無不爭執或質疑或告知乙○○真相之理，再參以乙○○簽
    立系爭保證書係在設定系爭抵押權前一月之情觀之，有系爭保證書及登記簿謄本
    可按（見原審卷第十六頁、第五十九頁、第六十三頁），益見乙○○並非僅為提
    供系爭不動產擔保而已。
  (四)乙○○設定系爭抵押權後，被上訴人對唐肯公司之貸款額度增加十萬美金，雖與
    被上訴人當時評估系爭不動產之價值三百三十萬元相去不遠，惟一般銀行從事貸
    放款項者，為求確保債權，恆以債務人或保證人提出之不動產價值決定貸款金額
    ，此為眾所週知之事，是尚難以乙○○設定抵押權後所增加之額度與其不動產價
    值相當，即遽認乙○○保證之責僅為提供系爭不動產擔保而已。況由唐肯公司於
    乙○○為保證人後，貸款額度提高為三十五萬元，與唐肯公司在前額度十五萬美
    金相較，已提高二十萬元之情觀之，亦可知乙○○非僅為物上保證人。另陳陶係
    唐肯公司之連帶保證人，此為兩造所不爭執，而依八十五年六月五日之開發信用
    狀約定書所載，僅呂政義於連帶保證人欄上簽名，其上並無陳陶簽名，有當日開
    發信用狀約定書可稽（見原審審卷第十七頁），由是可知連帶保證人並不以在開
    發信用狀約定書上簽名為必要，乙○○以其並未在唐肯公司八十五年六月五日申
    請之開發信用狀約定書上簽名，而抗辯其非連帶保證人，亦無足採。
  (五)呂政義既係與對保人留志勇同往對保，對事涉其經營之唐肯公司資金之調度及使
    用，如未能確定保證之最高限額，使保證書金額欄空白，將影響唐肯公司之資金
    運用，且陷呂政義及其配偶陳陶、連襟乙○○之債務於不確定之危險，對呂政義
    極為不利，其當不可能未要求填註確定金額於保證書上，以確定將來可能調度之
    資金，俾以利用，是呂政義於原審所述對保時乙○○係在金額及債務人空白之保
    證書上簽名云云，尚難採信。
  (六)綜上，乙○○係擔任唐肯公司向被上訴人貸款之連帶保證人，而非僅為提供系爭
    不動產擔保之物上保證人灼明。
六、系爭不動產塗銷抵押權時，連帶保證契約是否業已終止：
  (一)本件系爭抵押擔保之不動產於八十四年七月間塗銷，固為兩造所不爭，惟依前所
    述，乙○○係任唐肯公司之連帶保證人，即兼具人保、物保，而被上訴人甘冒債
    權受償能力減低之風險，拋棄物上擔保利益，塗銷抵押權，此為被上訴人之權利
    ，尚難因系爭不動產抵押權之塗銷，即認被上訴人就人保部分亦一併拋棄而已終
    止系爭保證契約。
  (二)乙○○抗辯其於塗銷系爭不動產抵押權時，已告知被上訴人要終止保證契約等語
    ，但為被上訴人否認，是乙○○自應就此有利於己之事實，負舉證之責，然乙○
    ○並未舉證以實其說，所辯亦難採取。
  (三)被上訴人於塗銷系爭抵押權後，仍將乙○○列為連帶保證人，有查詢單可按（見
    本院卷第一五二頁），乙○○抗辯被上訴人已未將其列為連帶保證人，足證系爭
    連帶保證契約已終止云云，尚有誤會。
七、被上訴人同意呂正彬、呂麗珍為連帶保證人時，是否已免除乙○○連帶保證人之
    責任，經查：
  (一)依被上訴人提出之唐肯公司外匯額度變化情形明細表所示，該公司於呂正彬、呂
    麗珍加保為連帶保證人後，外匯額度由二十萬美金提高為二十五萬元（見本院卷
    第一二八頁），乙○○對此明細表之真正並不爭執，則其抗辯呂正彬等二人加保
    後，未提高外匯額度者，即非可採。
  (二)唐肯公司八十六年十月六日提出授信申請書，申請額度為二十五萬美金，被上訴
    人之承辦人員於同年十一月四日簽註意見：．．．三、原額度房保二名，「加保
    」呂正彬、呂李碧霞，保證能力稍弱。．．．，於經理批准後之八十六年十一月
    二十一日又簽註：客戶來行要求保證人呂李碧霞更換為其妹呂麗珍，經查保證能
    力相近等語，嗣再經經理同意，有唐肯公司之授信申請書可考（見本院卷第一五
    四頁），乙○○對此授信書之真正復不爭執，準此，呂正彬、呂麗珍之加保，顯
    非係基於免除或取代乙○○之連帶保證人地位甚明。又依系爭保證書上呂正彬、
    呂麗珍之簽名係緊接乙○○之後，且乙○○姓名並未被刪除，顯示乙○○當知呂
    正彬、呂麗珍之加保，並非為免除其連帶保證人之責任灼明。再參以乙○○於八
    十八年四月二十七日即以贈與為原因，移轉系爭不動產所有權予其妻甲○○，時
    間上與唐肯公司未能清償被上訴人代墊款相近之情觀之，益徵其知悉仍應負唐肯
    公司之連帶保證之責。
  (三)證人呂政義於原審雖稱加保後額度並未提高，故其始終不認為乙○○係連帶保證
    人之一等語（嗣雖再改稱為免除乙○○之保證責任，才找二個人代替云云，見原
    審卷第七十二頁），惟與呂正彬、呂麗珍加保後唐肯公司之外匯額度確有增加之
    情不符，且其為唐肯公司負責人，對何人為該公司之保證人，應無不確知之理，
    其竟謂額度未提高，主觀上認乙○○非連帶保證人，顯與常情相違，是其證言難
    採為有利乙○○之證據。
八、系爭保證契約是否違反消費者保護法而無效：
  (一)按銀行與連帶保證人間所訂定之保證契約，乃保證人擔保借款人對銀行債務之清
    償責任，銀行對保證人並不負任何義務，保證人亦無從因保證契約自銀行獲取報
    償，其性質上屬單務、無償契約，並非屬消費之法律關係，保證人亦非消費者，
    自無消費者保護法之適用，上訴人主張本件保證違反消費者保護法第十二條規定
    應屬無效云云，自難採取。又乙○○於八十二年四月二十一日簽立系爭連帶保證
    契約時，已知其內容，有如前述，其嗣於數年後再以未給予合理審閱為由，認該
    保證契約無效，更有違誠信，是其此之抗辯，諉無足採。
  (二)次按保證人與債權人約定就債權人與主債務人間所生一定範圍內之不特定債務，
    預定最高限額，由保證人予以保證之契約，學說上稱之為最高限額保證。此種保
    證契約如定有期間者，在該期間內所生約定範圍內之債務，不逾最高限額者，均
    為保證契約效力所及；如未定期間者，於保證契約未經保證人依民法第七百五十
    四條規定終止或有其他消滅原因以前，所生約定範圍內之債務，亦同（最高法院
    七十七年台上字第九四三號判例參照）。本件連帶保證契約因未定期間，乙○○
    自得依民法第七百五十四條規定終止保證責任，然乙○○並未終止，已如上述，
    其自應就終止前唐肯公司對被上訴人之債務，負連帶清償之責，且此之保證既有
    最高限額之限制，保證責任之範圍，保證人事前可評估及預期，難認有何違反誠
    信原則可言。
九、乙○○移轉系爭不動產所有權登記與甲○○所有，是否詐害被上訴人之債權：
  (一)乙○○於八十八年四月二十七日以贈與為原因移轉系爭不動產所有權予甲○○，
    並於同年五月六日完成登記，有土地登記簿謄本附卷可按（見原審卷第二十七頁
    ），而卷附之匯款單係葉麗以匯款予唐肯公司（見原審卷第六十八頁），已難以
    證明係甲○○代清償乙○○之債務。雖證人葉麗以到庭證稱：匯款單上之二百萬
    元，係其母即甲○○以其名義存款匯出，因八十七年其父即乙○○要賣房子，萬
    泰銀行承辦人說要退保須提出二百萬元，再找一位保人，才可退保；其父想賣屋
    ，又有點捨不得，嗣問代書，以買賣名義過戶稅金較高，建議用贈與以節稅，由
    其母拿錢予萬泰銀行等語（見本院卷第一二二頁），核與匯款單上受款人係唐肯
    公司者不符，而乙○○與甲○○間之金錢款項並未區分得很清楚，亦據葉麗以證
    述在卷，則該二百萬元亦不足以證明為葉陳限之特有財產，是證人葉麗以之證言
    及乙○○提出之匯款單，均不足以採為有利上訴人等二人之證據。
  (二)乙○○既係唐肯公司向被上訴人借款之連帶保證人，其嗣後將系爭不動產無償贈
    與其妻即甲○○，自屬有害被上訴人之債權。上訴人等二人抗辯係有償轉讓無損
    被上訴人之債權，即非可採。
十、按「債務人所為之無償行為，有害及債權者，債權人得聲請法院撤銷之」，又「
    前條撤銷權自債權人知有撤銷原因時起，一年間不行使或自行為時起經過十年而
    消滅」，民法第二百四十四條第一項、第二百四十五條分別定有明文。本件乙○
    ○係唐肯公司之連帶保證人而為被上訴人之債務人，其將系爭不動產贈與甲○○
    ，自有害於被上訴人債權之實現，被上訴人依上開民法第二百四十四條第一項規
    定，請求判決撤銷乙○○等間就系爭不動產於民國八十八年四月二十七日所為之
    贈與行為，及甲○○就系爭不動產以贈與原因於登記日期民國八十八年五月六日
    向板橋地政事務所所為之所有權移轉登記應予塗銷，於法有據。
十一、綜上所述，被上訴人之主張為可採，上訴人等所辯均無可取。被上訴人依民法第
    二百四十四條第一項規定，請求撤銷上訴人等間就系爭不動產之贈與行為，並塗
    銷系爭不動產所有權移轉登記，為有理由，應予准許。原審為上訴人等敗訴判決
    ，於法並無不合。上訴意旨，指摘原判決不當，求予廢棄改判，為無理由，應予
    駁回。
十二、本件為判決基礎之事證已臻明確，審酌兩造其餘攻擊防禦方法於判決結果均不生
    影響，爰不一一論列，附此敘明。
十三、據上論結，本件上訴為無理由，依民事訴訟法第四百四十九條第一項、第七十八
    條、第八十五條第一項前段，判決如主文。
中      華      民      國    八十九    年      八      月    二十九    日
                                    民事第十六庭
                                        審判長法  官  阮  富  枝
                                              法  官  王  聖  惠
                                              法  官  周  美  月
右正本係照原本作成。
上訴人如不服本判決，應於收受送達後二十日內向本院提出上訴書狀，其未表明上訴
理由者，應於提出上訴後二十日內向本院補提理由書狀（均須按他造當事人之人數附
繕本）上訴時應提出委任律師或具有律師資格之人之委任狀；委任有律師資格者，另
應附具律師及格證書及釋明委任人與受任人有民事訴訟法第四百六十六條之一第一項
但書或第二項（詳附註）所定關係之釋明文書影本。
中      華      民      國    八十九    年      九      月      一      日
                                              書記官  張  美  華
附註：
民事訴訟法第四百六十六條之一（第一項、第二項）：
對於第二審判決上訴，上訴人應委任律師為訴訟代理人。但上訴人或其法定代理人具
有律師資格者，不在此限。
上訴人之配偶、三親等內之血親、二親等內之姻親，或上訴人為法人、中央或地方機
關時，其所屬專任人員具有律師資格並經法院認為適當者，亦得為第三審訴訟代理人
。


司法院資訊處製作；財團法人民間司法改革基金會備份。
